【裁判字號】    95,上易,10
【裁判日期】    951122
【裁判案由】    妨害兵役
【裁判全文】
福建高等法院金門分院刑事判決          95年度上易字第10號
上  訴  人  福建連江地方法院檢察署檢察官
被      告  甲○○
上列上訴人因被告妨害兵役案件，不服福建連江地方法院95年度
易字第11號，中華民國95年 6月29日第一審判決（起訴案號：福
建連江地方法院檢察署95年度偵字第 8號），提起上訴，本院判
決如下：
    主  文
上訴駁回。
    理  由
一、本件公訴意旨略以：被告甲○○係北部地區後備司令部列管
    之後備軍人，原設籍居住於福建省連江縣北竿鄉橋仔村 3鄰
    120號，於民國（下同）90年9月間遷移其居住所，嗣其因意
    圖避免召集處理，不依戶籍法規定向戶政事務所辦理遷徙登
    記，致無從收受及知悉北部地區後備司令部連江動員管理組
    所發向上址送達之精誠9702之 1號編號12號，指定應於94年
    （起訴書誤載為95年） 9月21日前往連江縣北竿鄉塘岐村22
    號中正營區陸軍步兵第 193旅步兵營報到之教育召集令，而
    未能接受召集處理。因認被告涉犯妨害兵役治罪條例第10條
    第1項第3款之後備軍人意圖避免召集處理，居住處所遷移，
    無故不依規定申報，致使教育召集令無法送達罪等情。
二、按犯罪事實應依證據認定之，無證據不得認定犯罪事實，刑
    事訴訟法第154條第2項定有明文。又檢察官就被告犯罪事實
    ，應負舉證責任，並指出證明之方法，同法第161條第1項亦
    有明文規定。因此，檢察官對於起訴之犯罪事實，應負提出
    證據及說服之實質舉證責任。次按刑事訴訟法上所謂認定犯
    罪事實之證據，係指足以證明被告確有犯罪行為之積極證據
    而言，該項證據必須適合於被告犯罪事實之認定，始得採為
    斷罪之資料（最高法院69年臺上字第4913號判例意旨參照）
    。如未能發現相當證據，或證據不足以證明，自不能以推測
    或擬制之方法，以為裁判基礎（最高法院40年臺上字第86號
    判例意旨參照）。且認定不利於被告之事實，需依積極證據
    ，苟積極證據不足為不利於被告事實之認定時，即應為有利
    於被告之認定，更不必有何有利之證據（最高法院30年上字
    第 816號判例意旨參照）。又事實審法院對於證據之取捨，
    依法雖有自由判斷之權，然積極證據不足證明犯罪事實時，
    被告之抗辯或反證縱屬虛偽，仍不能以此資為積極證據應予
    採信之理由（最高法院30年上字第 482號判例意旨參照）。
    而認定犯罪事實所憑之證據，無論係直接證據或間接證據，
    其為訴訟上之證明，須於通常一般之人均不致有所懷疑，而
    得確信其為真實之程度者，始得據為有罪之認定，倘其證明
    尚未達到此一程度，而有合理之懷疑存在，本諸無罪推定原
    則，自應為被告無罪之諭知（最高法院76年臺上字第4986
    號判例意旨、92年度臺上字第2570號判決意旨均足資參照）
    。
三、本件公訴人認被告甲○○涉有妨害兵役治罪條例第10條第1
    項第 3款之罪嫌，無非係以被告於偵查時之自白，復有被告
    教育召集令投遞簽收清單、連江縣動員管理組後備軍人行方
    不明遷出未報移送法辦年籍表、部隊編成名冊及入出國境證
    明書等件為證，足認被告居住處所遷移未依規定申報且未實
    際居住於設籍地址，竟未依法辦理遷徙登記，主觀上應有避
    免召集處理之意圖，為其論罪之依據。訊據被告固坦承其未
    實際居住於戶籍地址，且因不知受教育召集之事故未依指定
    日期報到等情，惟堅決否認有何避免教育召集之意圖，辯稱
    ：伊自90年 3月29日起即任職於新華航業股份有限公司（以
    下簡稱新華公司），嗣因公司業務需要，於同年 9月24日將
    戶籍遷入福建省連江縣北竿鄉橋仔村 120號戶長陳尚飛戶內
    ，本次教育召集令係他人代收，並未轉知伊，伊不知教召之
    事，如知悉會按時前往接受召集等語。
四、經查，本件教育召集令原投遞於被告連江縣北竿鄉橋仔村12
    0 號戶籍地址，因被告未實際居住於該址，北竿郵局即將該
    教育召集令交由證人即北竿鄉橋仔村村長陳雄飛代收，經陳
    雄飛詢問戶長陳尚飛得知被告係證人陳貴忠所屬新華公司之
    船員後，即通知陳貴忠轉知被告有掛號信件待領，但陳貴忠
    後來好像沒有通知，陳雄飛亦因有事前往東引而未持續注意
    此事，戶里長也忘了處理等情，業據證人即橋仔村村長陳雄
    飛於檢察官偵查及原審審理時證述綦詳（偵查卷頁32，原審
    卷頁36）。而被告係因任職新華公司業務上之需要，始將戶
    籍遷入證人陳貴忠之友人陳尚飛設於連江縣北竿鄉橋仔村12
    0 號之戶籍內，陳尚飛如收受被告信件，會經由陳貴忠轉交
    予被告等情，亦據證人陳貴忠於原審審理結證屬實在卷（原
    審卷頁38）。
五、按妨害兵役治罪條例第11條第1項第3款之規定，固係為確保
    國防兵員召集之有效實現、維護後備軍人召集制度所必要，
    而為立法機關自由形成之權限，與憲法第10條、第23條之規
    定並無牴觸，惟該條例第11條第 3項雖規定致使召集令無法
    送達者，以意圖避免召集論，但仍不排除責任要件之適用，
    乃屬當然，業經司法院大法官會議89年11月10日釋字第 517
    號解釋著有明文。91年 6月26日據此修正之妨害兵役治罪條
    例第10條第 1項遂規定以「意圖」為犯罪之成立要件，該法
    明定行為之目的已成為犯罪構成要件之一部，即不得再視為
    一般內在之動機，故目的犯（意圖犯）在主觀上除須具備構
    成要件故意外，尚須具備不法之意圖，否則犯罪即無以成立
    。且不論行為人涉犯該條何一罪名，由於其立法技術係將同
    條第一項之罪置入同條第二項及第三項之犯罪構成要件內，
    故該條所處罰妨害兵役行為之前提均在行為人有「意圖避免
    召集處理」之「主觀不法意圖」，亦即惟有具備此項主觀特
    別違法要素時，行為人所為妨害兵役召集處理之行為，方具
    有刑罰之可罰性，而此項主觀要件應依證據認定之，且應由
    公訴人負提出證據及說服之實質舉證責任，尚不能單純僅以
    未依規定申報居住處所遷移或召集令無法送達此一事實，即
    遽認被告有妨害兵役召集之主觀意圖，此參諸上揭大法官會
    議解釋意旨自明。
六、準此，本件被告固有於90年 3月間即將戶籍遷入陳尚飛上址
    戶內，但其係因工作需要經僱主要求而為，業經證人陳貴忠
    證述如上，並有其提出之在職證明書一件附於原審卷可查，
    是其實際居住處所與戶籍地址不同，具有正當理由，非可當
    然推論即係為圖逃避兵役召集。且縱認其未依規定申報基隆
    地區居住之處所，然本件教育召集令仍已送達於被告戶籍地
    址之戶長陳尚飛復轉送陳雄飛，亦有送達回執二件在偵查卷
    可參，是陳尚飛及陳雄飛二人就送達召集令後事實上聯絡行
    為所發生之遲滯，以致被告未能按時受召，應非可歸責於被
    告而論處其刑罰，更難因此遽認被告有意圖避免召集之構成
    要件故意及不法意圖，蓋被告主觀上既未預見該項結果之發
    生，即不應認其具有故意，更遑論其行為之目的係為避免兵
    役召集，良以91年 6月間妨害兵役治罪條例之修正意旨之所
    以規定行為人之主觀要件，立法者係考量人民遷移住居所之
    原因不一，並非均係基於逃避兵役召集之故，假使因單純遷
    移住居所未申報，導致召集令無法送達而未前往報到，因此
    觸犯法律，有犯罪前科，將使人民輕易入罪，故立法者審酌
    民情，有意將此部份除罪化，而將行為人之主觀要件予以明
    定。故揆諸上揭大法官會議解釋意旨，被告既欠缺責任要件
    ，即不應以該罪相繩。
七、綜上所述，公訴人所舉之證據及本院依據卷內資料調查證據
    之結果，尚不足以使本院獲有無合理可疑程度之確信得以認
    定被告確有公訴意旨所指之上揭犯行。此外，復查無其他適
    切且可信之證據足資證明被告有何意圖避免兵役召集處理之
    犯行，揆諸首揭罪疑唯輕及無罪推定之證據法則，被告被訴
    之犯罪應屬不能證明。從而，原審因而為被告無罪之判決，
    其認事用法，核無違誤，應予維持。
八、檢察官上訴意旨雖略以：在現行妨害兵役治罪條例對於法定
    通報義務人並無處罰規定，各項召集令只要有人收受，再佐
    以被告並無逃避召集處理之意圖，則均可逃避刑罰之制裁，
    該規定勢將淪為具文，且被告縱未居住於戶籍地，亦可與戶
    籍地保持密切聯繫，不應置其法定義務不顧等語。惟查，妨
    害兵役治罪條例第12條對於通報義務人設有處罰規定，檢察
    官就此似有誤會；而刑罰乃國家對人民最嚴厲之制裁，姑不
    論兵役召集不分平時戰時一律科以刑罰，是否有違比例原則
    之要求，以類似本件之行為而論，只要主管兵役行政機關確
    實將召集意旨使受召集人知悉明瞭，即可避免類似案件不斷
    重複發生，亦即僅須在行政手續上更加嚴謹，即可避免使許
    多人民遭受無端訟累，亦可使司法資源作更有效率之利用，
    而法既明文規定不法意圖為犯罪構成要件之一，則單純遷移
    住居所而未申報，自不能當然等同於意圖避免召集處理，其
    理甚明，業如上述。至戶籍申報與實際情形不同，戶籍法固
    有相關處罰規定，然行政罰與刑罰性質、目的及功能均有不
    同，不能以此即謂刑罰亦應同為處罰，被告未與戶籍地保持
    密切聯繫，以現代社會型態而言，其原因亦所在多有，亦不
    能以此即認被告確有不法意圖存在，亦即公訴人須依積極事
    證證明之，而不能以推測之方法論斷被告有此犯行。綜上，
    檢察官上訴核屬無理由，應予駁回。
據上論斷，應依刑事訴訟法第368條，判決如主文。
本案經檢察官羅松芳到庭執行職務
中  華  民  國    九十五    年    十一  月    二十二  日
                      刑事庭審判長法  官  蔡  清  遊
                                  法  官  黃  玉  清
                                  法  官  朱  光  仁
上開正本證明與原本無異。
不得上訴。
                                  書記官   李  麗  鳳
中  華  民  國    九十五    年    十一  月    二十二  日


司法院資訊處製作；財團法人民間司法改革基金會備份。
